【裁判字號】    98,簡上,192
【裁判日期】    990813
【裁判案由】    詐欺
【裁判全文】
臺灣新竹地方法院刑事判決             98年度簡上字第192號
公  訴  人  臺灣新竹地方法院檢察署檢察官
上  訴  人
即  被  告  甲○○
上列上訴人即被告因詐欺案件，不服本院中華民國98年6 月5 日
98年度審竹簡字第252 號刑事簡易判決（聲請簡易判決處刑案號
：98年度偵字第734 號），提起上訴，本院管轄之第二審合議庭
自為第一審判決如下：
    主  文
原判決撤銷。
甲○○無罪。
    理  由
一、本件聲請簡易判決處刑意旨略以：被告甲○○依其智識程度
    ，可預見提供自己之郵局或銀行帳戶存摺、提款卡及密碼等
    供人使用，可能因此供他人使用詐術使被害人將款項匯入後
    再予提領使用，並預見可能因而幫助他人從事詐欺之不法犯
    罪，竟仍基於幫助他人詐欺之未必故意，於民國97年12 月7
    日，利用高速公路不詳車輛服務櫃檯轉運之方式，將其於97
    年3 月13日向渣打國際商業銀行股份有限公司新興分公司（
    下稱渣打銀行新興分行）申請開戶之帳號00000000000000號
    帳戶之存摺、提款卡及密碼等物，寄交姓名年籍及聯絡方式
    均不詳之成年女子之詐騙集團成員。該集團在取得上揭存摺
    、提款卡及密碼等物後，即共同基於意圖為自己不法所有之
    犯意聯絡，於：（一）97年12月8 日上午10時許，由該集團
    某不詳成年女子以電腦網際網路向乙○○佯稱提供出遊服務
    ，惟要求確認其銀行餘額等語，致被害人乙○○陷於錯誤，
    於同日下午1 時42分許，前往高雄市○○○路383 號渣打銀
    行九如分行自動櫃員機前，依指示陸續匯款新臺幣（下同）
    7,000 元、1,000 元及15,000元至被告上開之渣打銀行新興
    分行帳戶內。（二）97年12月8 日晚間8 時34分許，由該集
    團某不詳成年男子佯為東森購物服務人員，撥打電話向被害
    人丙○○詐稱其購物款項有誤，需依指示操作提款機查詢帳
    戶餘額，致被害人丙○○陷於錯誤，前往臺北縣永和市○○
    路220 號（聲請簡易判決處刑書誤載為臺北縣中正路22號）
    華南銀行南永和分行，依該詐騙集團成員指示操作提款機，
    而於同日晚間9 時5 分許，陸續匯款29,983元、29,9 83 元
    至被告上開渣打銀行新興分行帳戶內。嗣被害人乙○○、丙○○發現有異，始知受騙乃報警處理，而悉上情。因認被告
    所為，係涉犯刑法第30條第1 項、第339 條第1 項之幫助詐
    欺取財罪等語。
二、按犯罪事實應依證據認定之，無證據不得認定犯罪事實，又
    不能證明被告犯罪者應諭知無罪之判決，刑事訴訟法第154
    條第2 項、第301 條第1 項分別定有明文。次按刑事訴訟法
    所謂認定犯罪事實之證據，係指足以認定被告確有犯罪行為
    之積極證據而言，該項證據自須適合於被告犯罪事實之認定
    ，始得採為斷罪資料。如未能發現相當證據，或證據不足以
    證明，自不能以推測或擬制之方法，以為裁判基礎。又檢察
    官就被告犯罪事實，應負舉證責任，並指出證明之方法。因
    此，檢察官對於起訴之犯罪事實，應負提出證據及說服之實
    質舉證責任。倘其所提出之證據，不足為被告有罪之積極證
    明，或其指出證明之方法，無從說服法院以形成被告有罪之
    心證，基於無罪推定之原則，自應為被告無罪判決之諭知，
    最高法院29年上字第3105號、40年臺上字第86號及92年臺上
    字第128 號判例意旨可資參照。再按刑法之幫助犯，非但行
    為之外形可認為幫助，且必須與正犯有犯意之聯絡。若幫助
    之人，誤信為正當行為，並無違法性之認識，則其行為縱予
    正犯以助力，尚難遽令負幫助之罪責。又幫助犯成立要件，
    除須有幫助行為外，須行為人有幫助之故意，而其故意內涵
    ，除須行為人對其所實行幫助行為有違法性之認識或有認識
    之可能外（構成要件故意或故意責任），尚須對於正犯所實
    行犯罪行為有具體之認識或有認識之可能性，亦即對於正犯
    所實行之全部犯罪構成要件該當性之事實應有所認識或有認
    識之可能性，最高法院20年上字第1828號判例、99年度臺上
    字第1320號判決意旨闡釋在案。
三、又按被告以外之人於審判外之言詞或書面陳述，除法律有規
    定者外，不得作為證據，刑事訴訟法第159 條固定有明文，
    惟被告以外之人於審判外之陳述，雖不符同法第159 條之1
    至之4 規定，而經當事人於審判程序同意作為證據，法院審
    酌該言詞陳述或書面陳述作成時之情況，認為適當者，亦得
    為證據。又當事人、代理人或辯護人於法院調查證據時，知
    有第159 條第1 項不得為證據之情形，而未於言詞辯論終結
    前聲明異議者，視為有前項之同意，此亦據同法第159 條之
    5 規定明確。查本案所引用之證據資料（詳後引證據），其
    中傳聞證據部分，縱無刑事訴訟法第159 條之1 至第159 條
    之4 或其他規定之傳聞證據例外情形，亦因上訴人即被告甲○○、檢察官或同意可作為證據使用，或未聲明異議，依刑
    事訴訟法第159 條之5 第1 項、第2 項之規定，本院審酌該
    證據作成之情況，並無不當，故其等於審判外之陳述，自得
    作為本案之證據。又按本案認定事實所引用之文書證據、物
    證等證據，並無證據證明係公務員違背法定程序所取得，亦
    無刑事訴訟法第159 條之4 之顯有不可信之情況與不得作為
    證據之情形，本院斟酌本案卷內之證據並非非法取得，亦無
    證明力明顯過低之情形，且經本院於審判期日依法進行證據
    之調查、辯論，故被告於訴訟上之程序權，已受保障，前揭
    各該證據，均得採為證據，先予敘明。
四、公訴人認被告甲○○涉有刑法第339 條第1 項、第30條第1
    項之幫助詐欺取財罪嫌，無非係以：（一）被告於警詢、偵
    查中之供述；（二）被害人乙○○、丙○○於警詢中之證述
    ；（三）渣打銀行新興分行帳戶開戶資料及對帳單、自動櫃
    員機交易明細單、臺北市政府警察局大安分局新生南路派出
    所及高雄市政府警察局鼓山分局內惟派出所受理詐騙帳戶通
    報警示簡便格式表、受理各類案件紀錄表、受理刑事案件報
    案三聯單等，資為論據。
五、訊據被告甲○○固坦認有於97年3 月3 日向位在新竹市○○
    路之渣打銀行新興分行申請開立帳號00000000000000號帳戶
    ，並取得該帳戶之存摺及提款卡，並於97年12月7 日晚間至
    新竹市○○路之空中巴士客運將該帳戶之提款卡寄給真實姓
    名、年籍不詳之人等事實，惟堅詞否認有何幫助詐欺取財犯
    行，辯稱：於97年12月6 日，在網路聊天室認識某真實姓名
    、年籍不詳之女性網友，該女子欲與之援交，其便於當日晚
    間依對方要求轉帳3,000 元至指定之帳戶，對方又告知要確
    認伊之身分，便於隔日依指示到自動櫃員機操作，卻將帳戶
    內之5,983 元轉出，惟對方表示轉錯帳戶，故要求將提款卡
    寄出以便重新設定才能將錢匯回，因而於當日晚間將提款卡
    寄出，卻一直沒有消息，直到同年月12日發現該帳戶已被列
    為警示帳戶，始知受騙，便立即至香山派出所報案，會寄出
    提款卡目的只是為取回之前轉出之款項，不知自己的帳戶會
    供作詐騙之用，其也是受害人，並無幫助詐欺犯罪之犯意等
    語。
六、經查：
（一）被告確有申請開設上開渣打銀行新興分行帳號0000000000
      0000號帳戶及領有存摺及提款卡，並於97年12月7 日晚間
      至新竹市○○路之空中巴士客運將該帳戶之提款卡寄送至
      桃園縣楊梅站乙節，為被告所自承在卷（見98年度偵字第
      734 號卷第3 至6 頁、第38至40頁，本院98年度審竹簡字
      第252 號卷第12至13頁、本院98年度簡上字第192 卷第28
      至29頁、第73 至75 頁），並有渣打銀行新興分行98年7
      月29日渣打國際商銀新興字第109 號函暨檢附被告上開帳
      戶之對帳單及開戶資料及寄貨單1 張附卷可稽（見本院98
      年度簡上字第192 卷第10至13頁、98年度偵字第734 號卷
      第35頁）。又被害人乙○○於97年12月8 日上午10時許，
      在尋夢園高雄情人網路聊天室遭詐騙集團中某女子佯稱以
      2 小時3,200 元之代價提供出遊服務，遂相約在高雄市○○路與九如路口之萬教羊肉爐見面，因被害人乙○○又接
      獲該女子來電要求其確認銀行存款餘額，而察覺有異即先
      行返家，惟該女子復來電稱已經報警，要求其返回上開相
      約地點，該集團之另名男子再來電要求被害人乙○○匯款
      ，被害人乙○○遂於當日下午1 時42分許，前往高雄市○○○路383 號渣打銀行九如分行自動櫃員機前，依指示陸
      續自其金融機構帳戶內匯款7,000 元、1,000 元及15,000
      元至被告上開之渣打銀行新興分行帳戶內；另位被害人丙○○則於97年12月8 日晚間8 時34分許，接獲由該詐騙集
      團某男子假冒東森購物服務人員，撥打電話向被害人丙○○詐稱其購物款項有誤，須至自動櫃員機依指示查詢帳戶
      餘額，致丙○○陷於錯誤，前往臺北縣永和市○○路220
      號華南銀行南永和分行，依該詐騙集團成員指示操作自動
      櫃員機，而於同日晚間9 時5 分許，陸續匯款29,983元、
      29,983元至被告上開渣打銀行新興分行帳戶內等情，業經
      證人即被害人乙○○、丙○○分別於警詢時證述綦詳（見
      98年度偵字第734 號卷第8 至9 頁、第18至20頁），復有
      高雄市政府警察局鼓山分局內惟派出所受理刑事案件報案
      三聯單、臺北市政府警察局大安分局新生南路派出所受理
      刑事案件報案三聯單，受理各類案件紀錄表、受理詐騙帳
      戶通報警示簡便格式表、內政部警政署反詐騙案件紀錄表
      各2 份，渣打銀行自動櫃員機交易明細表3 紙及華南銀行
      自動存提款機交易明細表2 紙在卷可稽（見98年度偵字第
      734 號卷第7 、11、12、15頁、第17頁、第22至25頁），
      均堪信為真實。並參被告前開帳戶交易明細表所載，被害
      人乙○○、丙○○所轉入之款項，旋於同日即遭提領一空
      ，足徵該詐騙集團確有使用被告前開帳戶，應可認定。
（二）又被告雖於本院審理時辯稱：其僅有將前開帳戶之提款卡
      寄給他人，並未將提款卡密碼告訴別人，其收到原審判決
      書時，才知道判決認定其有將帳戶及密碼一併交給他人，
      所以想要快點上訴，當時法院問是否將帳戶及密碼交給對
      方，其很緊張，是回答詐騙集團自己猜到密碼的，應該也
      算是其給的云云。然被告確有將其上開帳戶提款卡寄給詐
      騙集團之成員時，一併將提款卡之密碼告知他人等情，業
      據其於99年1 月19日本院準備程序時供稱：其對於有交付
      渣打銀行提款卡給真實姓名、年籍不詳之人之事實沒有意
      見，但提款卡密碼是用電話告訴他人的等語明確（見本院
      98 年 度簡上字第192 卷第28至29頁），核與其於警詢時
      供稱：其寄給對方提款卡時，有將提款卡密碼一起給對方
      等語相符（見98年度偵字第734 號卷第3 至6 頁），且被
      告於檢察官訊問：為何將提款卡及密碼寄給對方時，僅答
      稱：因該帳戶內只有10幾元，想說給對方也沒關係等語（
      見98 年 度偵字第734 號卷第38至40頁），亦未爭執其並
      未將密碼告知或交付他人，是其在審理中辯稱並未將提款
      卡密碼告知他人乙節，與其在警詢、偵查及本院準備程序
      所供，均有不符，已難信採。況觀其於本院審理時訊問其
      此部分供述何以前後供述不一時，復辯稱：是詢問免費律
      師才知道「密碼是別人猜到的」與「密碼是自己直接告訴
      對方的」在法律上是有差別的等語，惟被告亦自承為大學
      畢業，殊難想像其於警詢、偵訊及原審訊問時不知兩者之
      差別，足認其於本院審理中翻異前詞，應係於本院審理前
      ，經詢問律師後，為求無罪之判決，始更異其此部分陳述
      ，是仍應以其於警詢、偵訊及本院準備程序時所供之情節
      ，較為可採。況欲使用提款卡領取現金者，須於金融機構
      所設置自動櫃員機上依指令操作，並輸入正確密碼，方可
      順利領得款項，由此可見，如非帳戶所有人告知提款卡密
      碼，單純持有提款卡之人欲任意輸入號碼而與正確之密碼
      互核相符者，機率微乎其微，且輸入提款密碼錯誤次數逾
      一定次數以上，金融機關均會有強制停用收回卡片之措施
      ，而被告亦供稱其密碼是00000000號等語，顯見若非被告
      告知密碼，他人自無法在有限次數下徒憑臆測而獲知該並
      無特定意義之正確數字組合，再被害人等均係因受詐騙集
      團之詐術而轉帳、匯款，詐騙集團衡情當無罔顧業已花費
      大量人力、物力、時間詐得被害人信任後，令被害人匯款
      至一隨時可能因密碼輸入錯誤而遭強制停卡而不能提領款
      項之帳戶內之理？是被告辯稱是詐騙集團自己猜到該密碼
      云云，與常理不合，難認可採。
（三）本件被告所有渣打銀行新興分行帳號00000000000000號帳
      戶固曾經詐騙集團使用，而令被害人乙○○、丙○○分別
      匯入上開款項至被告上述帳戶內，然被告確於寄交該提款
      卡前之97年12月6 日，從前開帳戶轉帳3,000 元至同遭詐
      騙集團使用之另案被告邱德雄之永豐商業銀行南崁分行、
      帳號00000000000000000 號帳戶內，並於97年12月7 日自
      其上開帳戶轉帳6,000 元等情，有被告所提之新竹市警察
      局第三分局香山派出所受理刑事案件報案三聯單、永豐銀
      行櫃員機交易明細表影本1 張及該帳戶之交易往來明細表
      在卷可憑（見98年度偵字第734 號卷第33至34頁及本院98
      年度簡上字第192 卷第11至11之2 頁），且另案被告邱德
      雄因將其前開永豐商業銀行南崁分行帳戶提供予詐騙集團
      使用，致被告及另位被害人彭信堯各轉帳3,000 元至該帳
      戶，旋遭提領一空，而涉犯幫助詐欺取財罪等情，業經臺
      灣桃園地方法院於98年9 月17日以98年度壢簡字第2030號
      判決判處有期徒刑4 月在案，有臺灣桃園地方法院98年度
      壢簡字第2030號判決及臺灣桃園地方法院檢察署檢察官98
      年度偵字第5866、7632、11101 號聲請簡易判決處刑書各
      1 份在卷可參（見本院98年度簡上字第192 卷第30至32頁
      ），復經本院調取臺灣桃園地方法院檢察署98年度偵字第
      5866、7632號卷，亦有該卷內之內政部警政署反詐騙案件
      紀錄表、調查筆錄、新竹市警察局第三分局香山派出所受
      理各類案件紀錄表、受理詐騙帳戶通報警示簡便格式表等
      件附卷可稽（見本院98年度簡上字第192 卷第49至53頁、
      第58、59頁），足證被告辯稱：伊於97年12月6 日，在網
      路聊天室遭某詐騙集團成員以援交為由所欺騙，而於當日
      晚間依對方指示轉帳3,000 元至對方指定之帳戶，後又以
      須確認身分為由，從該帳戶內轉出6,000 元，惟對方表示
      轉帳有誤，因一時失慮而將提款卡寄交他人等情，並非子
      虛。衡諸日常生活經驗法則，果本件被告確有幫助詐欺集
      團隱藏犯罪所得之故意，其將自己之帳號提供予詐騙集團
      使用便罷，當不至亦將自己之金錢同匯予該詐欺集團，且
      依前開論述，被告自與該詐騙集團成員於網路聊天室聯繫
      至寄出提款卡之過程中，並未因交付帳戶資料而獲得任何
      報酬，反而陸續轉出共9,000 元之款項，是難想見依一般
      常情，被告在未獲任何報酬卻已遭詐騙該等款項之情形下
      ，如對於帳戶可能遭詐欺集團使用一情已有明知或預見其
      發生而其發生並不違背其本意時，卻仍願意甘犯刑責、自
      陷囹圄，而將帳戶交予詐欺集團使用之犯行，益見被告所
      為，初係因不名譽援交之故而遭詐騙集團成員所詐騙，而
      依該人之指示操作轉帳，致令自己亦成被害人之所辯，並
      非全然不可採信，而被告既係為追討損失款項，而聽信對
      方指示交付前開帳戶提款卡及密碼，對該帳戶有無供他人
      作為詐騙財物匯款之工具，尚難謂有預見，要難徒以其客
      觀上之交付行為，置被告當時主觀意思不顧，逕謂其有幫
      助詐欺取財之不確定故意存在。
（四）再參酌被告前開所辯遭網友以援交為由，要求伊須匯入一
      定款項，或持提款卡前往自動櫃員機操作以確認身分，因
      而將其帳戶內之款項轉至他人帳戶內之情節，與本件被害
      人乙○○遭詐欺之情節，如出一轍，此亦為近來詐騙集團
      屢以佯稱援交、伴遊，於見面前先要求被害者持提款卡前
      往自動櫃員機操作以便確認身分，致被害者不疑有他，遂
      依指示操作，誤將帳戶內之款項轉出之常用手段。顯見被
      告亦係遭該詐欺集團之詐騙而將其上開帳戶內之款項轉出
      ，復因一時心急，誤信對方將為其追回轉出之款項，遂依
      對方指示將其上開帳戶之提款卡交付他人，並告知密碼。
      從而，尚難逕以被告將上開帳戶之提款卡置於空中巴士客
      運托運站而交予他人之事實，遽認被告主觀上即有縱若有
      人持以從事詐欺取財，仍不違其本意之不確定幫助詐欺犯
      意。
七、綜上所述，被告應無將其個人申請取得之提款卡，提供他人
    犯罪使用之故意。檢察官就聲請簡易判決處刑之犯罪事實，
    所提出之證據尚不足為被告有罪之積極證明，是本院對被告
    是否係基於幫助詐欺取財之犯意而交付其提款卡及密碼乙節
    ，猶有合理之懷疑，尚未達有罪之確信，即難逕對被告為不
    利之認定。此外，復查無其他積極確切之證據足以證明被告
    確有如公訴人所述之幫助詐欺取財犯行，揆諸前揭法條及判
    例意旨，既不能證明被告犯罪，自應為其無罪之諭知。
八、末按地方法院對被告為簡易判決處刑後，經提起上訴，地方
    法院合議庭認應為無罪判決之諭知者，依刑事訴訟法第455
    條之1 第3 項準用同法第369 條第2 項之規定意旨，應由該
    地方法院合議庭撤銷簡易庭之判決，改依第一審通常程序審
    判（最高法院91年度台非字第21號判決意旨參照）。本案既
    不能證明被告犯罪，原審遽為被告有罪之判決，尚有違誤，
    被告上訴意旨否認犯罪，為有理由，應由本院合議庭撤銷原
    判決，自為第一審無罪之判決。
據上論斷，依刑事訴訟法第452 條、第455 條之1 第1 項、第3
項、第369 條第1 項前段、第364 條、第301 條第1 項，判決如
主文。
本案經檢察官陳建文到庭執行職務。
中    華    民    國    99    年    8     月    13    日
                  刑事第五庭    審判長法  官   黃惠玲
                                      法  官   蔡欣怡
                                      法  官   林佑珊
以上正本證明與原本無異。
如不服本判決應於收受判決後10日內向本院提出上訴書狀，並應
敘述具體理由。其未敘述上訴理由者，應於上訴期間屆滿後20日
內向本院補提理由書(均須按他造當事人之人數附繕本)「切勿逕
送上級法院」。
中    華    民    國    99    年    8     月    13    日
                                      書記官   蕭惠婷

司法院資訊處製作；財團法人民間司法改革基金會備份。
